【裁判字號】    89,訴,352
【裁判日期】    900516
【裁判案由】    土地增值稅
【裁判全文】
高雄高等行政法院判決                      八十九年度訴字第三五二號
                              .
    原      告  甲○○
    被      告  嘉義縣稅捐稽徵處
    代  表  人  乙○○  處長
    訴訟代理人  丁○○
                吳妤
                丙○○
右當事人間因土地增值稅事件，原告不服財政部中華民國八十九年七月三十一日台財
訴字第○八九○○二七七○六號再訴願決定，提起行政訴訟。本院判決如左：
    主    文
原告之訴駁回。
訴訟費用由原告負擔。
    事    實
甲、事實概要：
    緣台灣嘉義地方法院受理債權人嘉義縣水上鄉農會與債務人鄭明貴間強制執行事
    件，經原告於民國（下同）八十六年九月五日拍賣取得債務人鄭明貴所有坐落嘉
    義縣水上鄉○○○段柳子林小段二一六及二一六之二地號等二筆土地，被告乃依
    一般用地稅率核算柳子林小段二一六號土地增值稅新台幣（下同）六○七、八二
    四元（同小段二一六之二地號土地因拍定價格未超過前次移轉現值，無自然漲價
    數額，免徵土地增值稅），並函請台灣嘉義地方法院於拍定人所繳價款內優先代
    為扣繳。原告事後檢具自耕能力證明書等資料，依土地稅法第三十九條之二規定
    申請退還已繳之土地增值稅，被告於八十七年一月七日以八七嘉縣稅財字第八七
    ○○○二八五號函予以否准，原告不服，循序提起訴願及再訴願，均遭決定駁回
    ，遂提起本件訴訟。
乙、兩造聲明：
一、原告聲明求為判決：
（一）再訴願決定、訴願決定及原處分均撤銷。
（二）被告應准予就坐落嘉義縣水上鄉○○○段柳子林小段二一六地號土地之移轉，
      免徵土地增值稅。
二、被告聲明求為判決：原告之訴駁回。
丙、兩造之爭點：
一、原告主張之理由：
（一）按人民因中央或地方機關之違法行政處分，認為損害其權利或法律上利益，經
      依訴願法提起訴願而不服其決定，得向高等行政法院提起撤銷訴訟。又人民因
      中央或地方機關對其依法申請之案件，予以駁回，認為其權利或法律上利益受
      違法損害者，經依訴願程序後，得向高等行政法院提起請求該機關應為行政處
      分或應為特定內容之行政處分之訴訟，行政訴訟法第四條第一項、第五條第二
      項分別定有明文。
（二）原告於八十六年八月間，向台灣嘉義地方法院投標購買坐落嘉義縣水上鄉○○
      ○段柳子林小段二一六及二一六─二號土地二筆，其中二一六號土地（下稱系
      爭土地），經被告核徵土地增值稅，原告依土地稅法第三十九條之二規定及財
      政部釋示，向被告申請免徵土地增值稅，經被告以上開土地有被火燒過的殘牆
      及雜草，與嘉義地方法院提供之執行筆錄記載相吻合，未依法作農業使用，不
      符土地稅法第三十九條之二規定，予以駁回。惟查：
      (1)按法院拍賣農地，依規定參加投標人必先取得拍賣地所屬鄉鎮公所出具之自
        耕能力證明書，始准予參加投標，而鄉鎮公所核發自耕能力證明書，係以投
        標人是否自耕農及拍賣地是否確作農業使用等為認定之依據，本件原告為參
        加投標，向嘉義縣水上鄉公所申請核發「自耕能力證明書」，該公所至系爭
        土地實地勘查時，雖發現「上開土地有被火燒過之殘牆及雜草存在」，與嘉
        義地方法院八十六年間之查封筆錄記載相符，但農地之使用並非一成不變，
        系爭土地確在八十六年三月間有翻耕整理，故該公所仍認為不影響農作，具
        「農業使用」條件且確係作「農業使用」無誤，始准予核發原告自耕能力證
        明書憑以參加投標，足證系爭土地於拍賣前確作農業使用，殆無疑義，原告
        申請免徵土地增值稅係符合法令規定。
      (2)依財政部對土地稅法第三十九條之二之釋示：「農地拍賣由自耕農拍定繼續
        耕作免徵增值稅。」，原告於拍賣前既已取得水上鄉公所核發之系爭土地自
        耕能力證明書，並憑以參加投標，於拍定後，復憑以辦理移轉登記完畢，且
        現又繼續耕作系爭土地，依上述釋示，自應免徵增值稅。另財政部亦釋示：
        「農地拍定後移轉前取得自耕能力證明書者，仍可申請免稅。」，則原告於
        拍定後，既依自耕能力證明書辦理系爭土地之移轉登記，依上開釋示，仍可
        申請免徵土地增值稅。且「申請人於申請當時不符合自耕能力證明書之申請
        及核發注意事項之規定者，原核發機關得撤銷已核發自耕能力證明書。」為
        內政部八十年五月三十一日八十台內地字第九二一二四八號所函釋，原告承
        受農地既依法提出「自耕能力證明書」作為免稅之依據，若被告認為所提不
        實，應向核發單位提出撤銷該證明書，否則即應准予免稅，並非僅憑被告單
        獨之認定即可。
（三）農地之買賣過戶，依規定係由買受人檢附所屬鄉鎮市公所出具之自耕能力證明
      書，向稅捐機關申請免徵土地增值稅，稅捐機關依據該證明書即核定免稅，此
      項作業全國皆然。法院拍賣農地之案件，買受人亦應檢附自耕能力證明書，僅
      因拍賣程序冗長，稅捐稽徵機關先行課徵土地增值稅，俟拍定後，始由利害關
      係人（買賣雙方或債權人代位申請）提出免徵之申請，稅捐機關唯恐拍賣土地
      現況有異動，乃以實地勘查作為是否核課之依據，故農地是否確為「農業使用
      」，非至現場勘查無法認定，乃公眾週知之事實。原告拍定系爭土地並整地後
      ，即向被告申請免稅，但被告不作現場實堪，僅以嘉義地方法院八十六年間之
      執行筆錄及水上鄉公所一紙函文，逕為認定不符退稅要件而予以駁回，置人民
      權益於不顧，且訴願及再訴願機關，亦均未至現場勘查，僅憑書面審查，即推
      翻水上鄉公所所為確係「農業使用」之認定，無異認定水上鄉公所有偽造公文
      書之嫌，實難令人折服。
（四）至被告辯稱「自耕能力證明書之核發，僅在認定承受人承受農地後確能自任耕
      作，是否依法作農業使用，並不在審核範圍內」乙節，為斷章取義，蓋：
      (1)依台灣省政府地政處編印之「自耕能力證明書之申請及核發工作手冊」，有
        關核發自耕能力證明書審查表第七項規定，審核單位（民政、建設、農業）
        必須實地勘查現耕農地，承受農地之使用並需符合區域計畫法、都市計畫法
        等有關土地使用管制法令規定。
      (2)區域計畫法施行細則第十三條、第十五條、非都市土地使用管理規則第二十
        七條、都市計畫法第三十八及都市計畫法施行細則第二十七條均規定農地必
        須「農業使用」。
      (3)內政部七十九年十二月四日台七九內地字第八四九四六○號函更詳細規定：
        「自耕能力證明書之申請及核發注意事項第七條第二項第一款所稱「農業使
        用」，以「農耕使用」為限。
      (4)揆諸上述法令，水上鄉公所核發原告自耕能力證明書時，係經審核單位會同
        實堪，認定原告申請之系爭土地是作為「農業使用」，亦即原告拍定系爭農
        地時，該農地確作「農業使用」，若以被告之論斷，核發證明書單位僅審人
        而不審地，豈有所謂農地管制。
二、被告主張之理由：
（一）按「農業用地在依法作農業使用時，移轉與自行耕作之農民繼續更作者，免徵
      土地增值稅。」為行為時土地稅法第三十九條之二第一項所明定，又「農牧用
      地有部分未作農業使用，移轉時即無免稅之適用。」亦為財政部八十一年十二
      月二十三日台財稅第八一○五四四二四四號函釋有案。又查土地稅法第三十九
      條之二第一項規定，免徵土地增值稅要件有四：(1)須為農業用地、(2)在依法作
      農業使用時移轉、(3)移轉與自行耕作之農民、(4)繼續作農業使用，四者缺一不
      可。故系爭農地是否符合上開免稅要件，係屬於事實問題，事實如何，應憑證
      據予以認定。
（二）本件爭執之重點為原告承受系爭土地時，該地是否作為農業使用？經查，系爭
      土地係於八十六年九月五日由原告經由法院拍賣取得，嘉義縣水上鄉公所核發
      原告系爭二筆農業用地自耕證明時，曾在八十六年三月間至現場勘查實況，並
      應被告函詢查復：「該地段有被火燒過的殘牆及雜草」，此與嘉義地方法院民
      事執行處提供系爭農地之執行筆錄三所載：「‧‧法官履勘現場，經地政人員
      指界地號二一六之二地號土地雜草雜生，主建物建號一二六五、一四三六號已
      滅失，另有一八三四號建號房屋已遭焚燬，據Ａ商號老闆甲（Ａ、甲係取代原
      有名稱之稱呼）稱房屋無人使用。」相吻合，原告主張於八十六年三月間確有
      翻耕整地乙節，核與公所現場勘查實況不符。且原告於訴願書中亦表示：「‧
      ‧‧訴願人向嘉義法院承受後認為殘留之殘牆及雜草不雅觀，且無留存之價值
      ，乃重新整地‧‧」，可見原告亦不否認系爭農地於其承受之初，並未作農業
      使用，凡此均顯示系爭農地於拍定當時並未作農業使用，從而被告否准原告申
      請，與首揭稅法規定並無不合，故原告執詞主張系爭農地既經核發自耕能力證
      明書，即符合免徵土地增值稅要件云云，於法顯屬無據。
（三）又農地有無作農業使用，是否為「自耕能力證明書」核發之審核要件？按自耕
      能力證明書之核發，僅在證明農地承受人確具有自耕能力，其承受農地後確能
      自任耕作而已，並未具備證明現作農業使用之功能，此由自耕能力證明書開宗
      明義揭示「資證明○○○君具有自耕能力，其承受後列標示農地後，經審查認
      定確能自任耕作屬實。」，可資獲證。又「『自耕能力證明書之申請及核發注
      意事項』第八點第一項第一款：『承受農地之使用須符合區域計畫法或都市計
      畫法有關土地使用管制法令規定。』之規定，係指申請核發自耕能力證明書之
      承受農地不得有違反相關土地使用管制法令規定之情事，至於承受之農地閒置
      不用，或其使用者非該農地所有權人，均非違反相關土地使用管制法令規定。
      」亦為內政部八十三年五月十三日台八三內地字第八三七九六八七號函釋有案
      ，在在說明自耕能力證明書之核發，僅在認定農地承受後確能自任耕作，至於
      承受之農地是否依法作農業使用，並不在審核範圍之列。是原告主張系爭農地
      已作農業使用，始有自耕能力證明書之核發，顯屬誤會。
（四）再者，經法院拍賣之農地於拍賣時未依法作農業使用，嗣於拍定人承受後始改
      作農業使用，可否適用土地稅法第三十九條之二第一項規定免徵土地增值稅？
      此業經財政部八十四年十月九日台財稅第八四一二五二五七六號函釋：「申請
      依土地稅法第三十九條之二免徵土地增值稅者，應以該農業用地在依法作農業
      使用時移轉，且係移轉與自行耕作之農民繼續耕作為免稅要件，故拍賣農地如
      經查明移轉時並未依法作農業使用，而係移轉後始改作農業使用，核其情形與
      上揭免稅要件不核，應無該條免徵土地增值稅規定之適用。」系爭農地於拍賣
      移轉時既未依法作農業使用，縱原告於移轉後業已整地改作農業使用，然依首
      揭財政部函釋，仍無行為時土地稅法第三十九條之二第一項免徵土地增值稅規
      定之適用，況本件得否免徵土地增值稅之爭點為「原告承受系爭農地時，該地
      是否作為農業使用？」，已如前述，與原告事後申請免稅，被告有無至現場履
      勘，並無關連。依現行土地稅法相關規定，亦無明定稽徵機關於受理法拍農地
      免稅案件申請時，需至現場勘查實況，雖部分稅捐稽徵機關有事後勘查之行為
      ，無非係基於加強周延農地農用之證據而已。本件因原告承受系爭農地時，該
      地之使用情形，業經有關單位查明並有資料可稽，並無事後勘查之必要，原告
      執詞主張被告未為現場實堪即否准申請，造成一國二制云云，容有誤會。
    理    由
一、原告主張：台灣嘉義地方法院執行拍賣系爭土地，原告於參與投標前，既經嘉義
    縣水上鄉公所核發自耕能力證明書，足證系爭土地於拍賣前確作農業使用，原告
    申請免徵土地增值稅符合法令規定等語；被告則以：自耕能力證明書之核發，僅
    在證明農地承受人確具有自耕能力，其承受農地後確能自任耕作而已，並未具備
    證明農地現作農業使用之功能。嘉義縣水上鄉公所核發原告自耕能力證明時，曾
    至現場勘查，系爭土地有被火燒過的殘牆及雜草，與台灣嘉義地方法院執行筆錄
    所載相符，系爭土地於拍定當時既未作農業使用，不符合土地稅法第三十九條之
    二第一項之規定，被告否准原告之申請，並無不合等語，資為抗辯。
二、按「農業用地在依法作農業使用時，移轉與自行耕作之農民繼續耕作者，免徵土
    地增值稅。」行為時土地稅法第三十九條之二第一項定有明文。又「ＸＸ君取得
    法院拍賣ＸＸ號農牧用地，該宗土地於拍賣前有部分面積未作農業使用，應無土
    地稅法第三十九條之二免徵土地增值稅規定之適用。」亦經財政部八十一年十二
    月二十三日台財稅第八一○五四四二四四號函釋在案。經查，原告於八十六年九
    月六日由向台灣嘉義地方法院法院拍賣取得系爭土地，經被告依一般用地稅率核
    算土地增值稅六○七、八二四元，由台灣嘉義地方法院於原告所繳價款內優先代
    為扣繳。原告事後檢具自耕能力證明書等資料，依行為時土地稅法第三十九條之
    二第一項規定申請免徵土地增值稅，被告以嘉義縣水上鄉公所函覆系爭土地使用
    情形為「該地有被火燒過的殘牆及雜草」，與台灣嘉義地方法院提供之執行筆錄
    記載相吻合，未依法作農業使用，核與土地稅法第三十九條之二第一項規定之免
    徵土地增值稅要件不符，因而否准原告之申請，此有台灣嘉義地方法院不動產權
    利移轉證書、原告八十六年十月十三日申請書、嘉義縣水上鄉農地承受人自耕能
    力證明書、被告八十七年一月七日八七嘉縣稅財字第八七○○○二八五號函等附
    於原處分卷內可稽。原告雖以前揭情詞為爭執，惟查：
（一）原告主張鄉鎮公所核發自耕能力證明書，係以投標人是否為自耕農及承受農地
      是否確作農業使用等為認定依據，系爭土地雖於水上鄉公所實地勘查時，發現
      「上開土地有被火燒過之殘牆及雜草存在」，但於八十六年三月間確有翻耕整
      理，故該公所認為仍不影響農作，具「農業使用」條件且為「農業使用」無誤
      ，始准予核發「自耕能力證明書」，足證系爭土地於拍賣前確作農業使用云云
      ，惟按申請人自耕能力之有無，應就申請人本身之能力、資格有無從事耕作可
      能等情事加以審核，以為判斷之依據，與其所欲承受之農地原來有無合法使用
      ，似屬無關（前行政法院八十三年判字第一八五四號判決亦同此見解）。故自
      耕能力證明書之核發，僅能證明農地承受人確具有自耕能力，其承受農地後確
      能自任耕作，並無證明承受農地現供農業使用之功能，原告雖取得自耕能力證
      明書，亦與系爭土地拍定移轉時有否依法作農業使用之認定無關。查嘉義縣水
      上鄉公所於八十六年三月核發原告自耕地能力證明書時曾至系爭土地現場實地
      勘查，發現「該地段有被火燒過的殘牆及雜草」「無農作物及耕作情形」，此
      分別有該所八十六年十一月二十七日八十六嘉水鄉農字第二二七○三號函及八
      十七年七月二十一日八十七嘉水鄉農字第九二四一號函等附於原處分卷可稽。
      又台灣嘉義地方法院於八十六年四月二十三日查封系爭土地時為「雜草叢生，
      但有一無屋頂之磚造房屋，該房屋且經大火焚燒，屋內亦生有雜草，形同廢墟
      」並拍攝現場照片八張，同年七月二十八日經該院勘測情形亦為「雜草叢生，
      主建物建號一二六五、一四三六號已滅失，另有一八三四號建號房屋已遭焚燬
      」，此亦有該二次執行（勘測）筆錄影本在卷可稽，並經本院調閱台灣嘉義地
      方法院八十五年度執字第四六三七號民事執行卷宗查明屬實，足見系爭土地於
      當時並未作農業使用甚明，是原告主張系爭土地於八十六年三月間確有整地乙
      節，尚難採信。且原告於訴願書中亦自陳「．．．訴願人向嘉義法院承受後認
      為殘留之殘牆及雜草不雅觀，且無留存之價值，乃重新整地，是現仍繼續作農
      業使用．．．」等語，可知原告亦未否認系爭土地於其承受之初並未作農業使
      用，堪認系爭土地於拍賣前及原告拍定移轉時均未作農作使用，自不符合行為
      時土地稅法第三十九條之二第一項之規定，是原告上開主張，不足憑採。
（二）又財政部七十三年七月三十日台財稅字第五六六八六號函釋：「農業用地在依
      法作農業使用期間，經法院拍賣，由自耕農民承購繼績耕作者，依農業發展條
      例第二十七條規定應免徵土地增值稅。‧‧」，及八十二年九月十六日台財稅
      第八二○四○○九五一號函釋：「農地拍定人ＸＸＸ於拍定日後，法院發給權
      利移轉證書之日前，取得自耕能力證明書，原土地所有權人據以申請依土地稅
      法第三十九條之二第一項規定免徵土地增值稅一案，參照本部八十年十二月三
      日台財稅第八○○四六七一九五號函釋意旨，應准予受理。」，均係指明申請
      免徵土地增值稅，應符合農業發展條例第二十七條或土地稅法第三十九條之二
      第一項規定始得為之，原告擇上開二函釋之要旨：「農地拍賣由自耕農拍定繼
      續耕作免徵增值稅。」、「農地拍定後移轉前取得自耕能力證明書者，仍可申
      請免稅。」，主張其既已取得自耕能力證明並辦理系爭土地移轉登記，自得申
      請免徵土地增值稅云云，乃未深究上開財政部函釋全文而有所誤解。又本件被
      告係以系爭土地並未作農業使用而否准原告申請免徵土地增值稅，並非認嘉義
      縣水上鄉核發原告之自耕能力證明書不實，且內政部八十年五月三十一日八十
      台內地字第九二一二四八號函釋：「申請人於申請當時不符合自耕能力證明書
      之申請及核發注意事項之規定者，原核發機關得撤銷已核發自耕能力證明書。
      」，亦係就申請人本身之資格能力而言，應與其所欲承受之農地原來有無合法
      使用無關，是原告訴稱被告如認所提之自耕能力證明書不實，應向核發單位提
      出撤銷該證明書，否則即應准予免稅云云，亦係對自耕能力證明書核發之性質
      ，有所誤解，委不足採。
（三）再者，行為時土地稅法第三十九條之二第一項規定免徵土地增值稅，係以農地
      移轉時依法作農業使用為要件，故農地如移轉時並未作農業使用，而係移轉後
      始改作農業使用，即無該條免徵土地增值稅規定之適用，此觀之該條文之規定
      自明。系爭土地於拍賣移轉時既未依法作農業使用，縱原告於移轉後業已整地
      改作農業使用，申請被告履勘現場，仍未符合免徵土地增值稅之要件。原告雖
      又主張農地是否確為農業使用，非至現場勘查無法認定，被告不作現場實勘，
      僅憑嘉義地方法院執行筆錄及水上鄉公所一紙函文，即逕為認定不符退稅要件
      ，有損原告權益云云，惟本件既經台灣嘉義地方法院及嘉義縣水上鄉公所前往
      實地履勘，查明系爭土地非供農業使用，從而被告憑藉上開資料逕行認定，雖
      未至現場勘查，於法尚無違背，原告上開主張，亦不足為採。至原告訴稱核發
      自耕能力證明書即證明系爭農地確作「農業使用」，並引台灣省政府地政處編
      印之「自耕能力證明書之申請及核發工作手冊」、區域計畫法施行細則第十三
      條、第十五條、非都市土地使用管理規則第二十七條、都市計畫法第三十八、
      都市計畫法施行細則第二十七條及內政部七十九年十二月四日台七九內地字第
      八四九四六○號函等，惟其或係誤解法令，或與本件無關，核與本院前揭判斷
      不生影響，爰不一一論述指駁，附此敘明。
四、綜上所述，原告之主張，既不足取。從而，被告以系爭土地於拍賣移轉當時並未
    作農業使用，不符合行為時土地稅法第三十九條之二第一項免徵土地增值稅之規
    定，予以否准原告之申請，揆諸首揭規定及說明，洵無違誤。一再訴願決定，遞
    予維持，亦無不合。原告起訴求予撤銷並請求被告就系爭土地部分准予免徵土地
    增值稅，難謂有理由，應予駁回。
據上論結，本件原告之訴為無理由，依行政訴訟法第一百九十五條第一項後段、第九
十八條第三項前段，判決如主文。
中      華    民      國    九十      年      五       月       十六    日
                    高 雄 高 等 行 政 法 院  第 一 庭
                                審 判 長 法  官  陳光秀
                                         法  官  楊惠欽
                                         法  官  呂佳徵
右為正本係照原本作成。
如不服本判決，應於判決送達後二十日內向本院提出上訴書狀，其未表明上訴理由者
，應於提起上訴後二十日內向本院提出上訴理由書（須按對造人數附繕本）；如於本
判決宣示或公告後送達前提起上訴者，應於判決送達後二十日內補提上訴理由書（須
附繕本）。未表明上訴理由者，逕以裁定駁回。
提起上訴應預繳送達用雙掛號郵票七份（每份三十四元）。
中      華    民      國    九十      年      五       月       十六    日
                                     法院書記官  周良駿


司法院資訊處製作；財團法人民間司法改革基金會備份。
